【裁判字號】    89,上,1349
【裁判日期】    900605
【裁判案由】    排除侵害
【裁判全文】
臺灣高等法院民事判決  八十九年度上字第一三四九號
      上  訴  人  乙○○○
      被上訴人    甲○○
右當事人間排除侵害事件，上訴人對於中華民國八十九年十一月九日臺灣新竹地方法
院八十九年度訴字第四○三號第一審判決提起上訴，本院判決如左：
    主      文
上訴駁回。
第二審訴訟費用由上訴人負擔。
    事實與理由
一、被上訴人起訴主張：坐落新竹市○○段○○段第四七之七地號土地（下稱系爭土
    地）為伊與訴外人黃春榮、黃文彬及陳黃貴芳所共有，權利範圍各四分之一，遭
    上訴人無權占有，建蓋如原判決附圖紅色部分所示面積三九平方公尺之建物即門
    牌新竹市○○街十五號使用，伊曾與其他共有人就上訴人無權占有之事實，共同
    起訴請求上訴人返還民國（下同）八十三年七月一日起至八十八年六月三十日止
    相當於租金之不當得利，經本院以八十八年度上字第一四一０號判決伊等勝訴確
    定，上訴人無權占有系爭土地之事實已在該判決理由中認定，從而伊自得依民法
    第七百六十七條及八百二十一條規定，本於所有權之作用，訴請排除上訴人之侵
    害，拆除前開地上建物，將土地返還伊及其他全體共有人；又上訴人既無權占有
    系爭土地使用，顯係無法律上之原因而獲得相當於法定租金之利益，致伊受有損
    害，伊自得本於不當得利之法則，請求上訴人返還自八十八年七月一日起至前開
    建物拆除完畢止屬於伊個人應得相當於租金之不當得利，以前開確定判決認定之
    申報地價百分之七為計算標準（39×48,000÷4×0.07=3276 0元），按年給付伊
    新台幣（下同）三萬二千七百六十元。
二、上訴人則以：新竹市○○段○○段之土地原屬垃圾堆，新竹市東區區公所為整頓
    環境衛生，於三十八年間經當時之地主黃鑑臣（即被上訴人之父）同意建築房屋
    ，並分配給伊及其他人使用，伊亦逐期繳納建築費，嗣並發給完工證明，由伊合
    法占有；又前開土地於四十五年間經公告為「綠九」用地，五十七年間，黃鑑臣
    欲將之出售，乃求助於時任里長之子洪振治，因洪振治對於住戶亦不熟識，乃由
    洪振治偕同黃鑑臣邀約身為鄰長之伊及伊夫溫錦明介紹，並鼓吹住戶購地，黃鑑
    臣同意若土地經伊介紹出售完畢，願將伊所占用之土地當做酬佣，嗣經伊及伊夫
    溫錦明之介紹，由黃鑑臣與住戶洽談，因前開土地不得單獨建築，大多數住戶購
    買意願不強，伊及伊夫溫錦明乃建議先對該等住戶聲請民事調解，在調解中再由
    伊及伊夫溫錦明從中斡旋、鼓吹，遂於法院調解程序中與部分住戶達成購地之買
    賣，嗣再經伊及伊夫溫錦明從中調處，由黃鑑臣以減少總價金之方式達成協議。
    ，另有部分住戶自伊介紹之始即有購買意願，只因一時無法籌款，請伊轉達黃鑑
    臣，黃鑑臣乃未對該等住戶起訴，並陸續於五十八年至六十年間完成買賣契約，
    其中榮光段三小段四七之六地號土地，經伊仲介，邱鄭妹有意購買，惟因邱鄭妹
    之夫為稅捐人員，為求保障乃要求其價金之給付係以邱鄭妹對黃鑑臣之債權之方
    式給付，並經拍賣程序由其子邱德欽拍得；另劉煥章、伍金波認為黃鑑臣開價太
    高，復因其等有與黃鑑臣熟識之朋友，乃透過朋友與黃鑑臣訂約。黃鑑臣所有之
    土地確因伊之介紹而於六十年間全部出售完畢，故黃鑑臣乃獨留伊占用之系爭土
    地未出售，且長達近三十年不請求伊返還；且依證人洪振治、陳黃秀貞之證述，
    亦足資證明伊確曾為地主黃鑑臣牽線而與住戶接洽買賣土地之事宜，則伊向黃鑑
    臣報告訂約機會，亦得成立居間契約，從而被告占有系爭土地，係黃鑑臣將該土
    地當做居間之酬佣，伊有占有之權源等語，資為抗辯。
三、原判決判命：(一)上訴人應將坐落新竹市○○段○○段第四七之七地號土地上如原
    判決附圖所示紅色部分面積三九平方公尺建物拆除，並將前開土地返還被上訴人
    及全體共有人。(二)上訴人應自民國八十八年七月一日起至第一項所示建物拆除完
    畢之日止，按年給付被上訴人新台幣三萬二千七百六十元。上訴人不服，提起上
    訴，上訴聲明：(一)原判決廢棄。(二)右廢棄部分，被上訴人在第一審之訴駁回。被
    上訴人答辯聲明：上訴駁回。
四、被上訴人主張系爭土地為伊與訴外人黃春榮、黃文彬及陳黃貴芳共有，權利範圍
    各四分之一，伊曾與其他共有人以上訴人無權占有系爭土地，建蓋如原判決附圖
    所示紅色部分面積三九平方公尺建物使用之事實，共同起訴請求上訴人返還八十
    三年七月一日起至八十八年六月三十日止相當於租金之不當得利，經本院以八十
    八年度上字第一四一０號判決上訴人無權占有，應給付伊相當於租金之不當得利
    ，並經確定等情，有伊提出本院上該民事確定判決一份為證，並經本院調取前開
    返還不當得利事件卷核閱屬實，且為上訴人所不爭執，自堪信為真實。按訴訟標
    的之法律關係，於確定之終局判決中經裁判者，當事人之一造以該確定判決之結
    果為基礎，於新訴訟用作攻擊防禦方法時，他造應受其既判力之拘束，不得以該
    確定判決言詞辯論終結前，所提出或未提出之其他攻擊防禦方法為與該確定判決
    意旨相反之主張，法院亦不得為反於確定判決意旨之裁判（最高法院四十二年台
    上字第一三○六號判例、八八年台上字第三○七二號判決意旨參照）。查本院八
    十八年度上字第一四一○號返還不當得利事件中，被上訴人與黃春榮、黃文彬、
    陳黃貴芳共同起訴主張之事實，為系爭土地原係伊等父親黃鑑臣所有，黃鑑臣於
    八十四年十月九日逝世後，由伊等四人繼承，權利範圍各四分之一，上訴人在三
    十八年間即無權占有系爭土地，並興建房屋一棟（門牌號碼為新竹市○○街十五
    號），顯係無法律上之原因而獲得相當租金之利益，致伊等受有損害，因而依繼
    承法律關係及不當得利法則，請求上訴人返還自八十三年七月一日起至八十八年
    六月三十日止相當於租金之不當得利等情；而上訴人係以系爭土地原係河邊之「
    綠九地」，曾係垃圾堆，毫無價值，於三十八年間新竹市東區區公所經地主黃鑑
    臣同意，在系爭土地上建築「東區露店」以整市容，並收取建築費以分配給住戶
    ，伊亦分次繳納建築費，故伊顯非無法律上之原因受有利益，另系爭土地原係黃
    鑑臣於生前口頭承諾過戶於伊，做為伊仲介「綠九地」售予其他住戶之酬金，被
    上訴人之訴非屬正當等情置辯。是兩造於前開事件之重要爭點，即是上訴人占有
    系爭土地是否有正當權源一端，兩造並就此項爭點依各自之主張分別提出相關資
    料，上訴人且聲請訊問證人以資究明，是就該項爭點當事人亦已為實質且充分之
    辯論，本院八十八年度上易字第一四一０號判決亦基於兩造就該爭點實質且充分
    之辯論後，為上訴人是否無權占有為明確之判斷，認定被上訴人主張上訴人無權
    占有為可採，而判命上訴人應返還相當於租金之不當得利予被上訴人在案，業據
    本院調取該案卷審閱明確。次查被上訴人提起本件訴訟，亦係主張上訴人無權占
    有系爭土地建屋，請求判命上訴人拆屋還地及返還自八十八年七月一日起至拆除
    建物完畢之日止之不當得利等情，是本件訴訟與前揭事件之訴訟標的除請求拆屋
    還地部分外，請求返還不當得利部分並無不同，而其最重要爭點均係上訴人是否
    無權占有系爭土地，且上訴人亦未就前開民事判決有關伊無權占有之重要爭點判
    斷具體表明有何顯然違背法令之情形，復未提出足以推翻前開判決原判斷之新訴
    訟資料，揆諸前揭判例及判決意旨，本院及當事人就前開已經法院判斷之重要爭
    點法律關係，於本件自不得任作相反之判斷或主張，以符合民事訴訟上之誠信原
    則，從而被上訴人本於前揭本院八十八年度上易字第一四一０號民事確定判決所
    為之判斷，主張上訴人無權占有系爭土地乙節，自非無據。
五、退而言之，縱認本件訴訟不受本院前揭八十八年度上字第一四一０號事件確定判
    決理由之拘束，惟查上訴人抗辯之事實及爭點，均為被上訴人堅詞否認。茲分別
    析述之：
（一）上訴人辯稱系爭土地及周圍之土地，於三十八年間經新竹市東區區公所徵求黃
      鑑臣同意，由伊及其他占住人分次繳納建築費，在該土地上建築房屋，於完工
      後將系爭土地上之房屋分配給伊等居住，故伊並非無法律上之原因而受有利益
      云云，並提出建築費收據、工程完工證明書、房屋稅繳納通知書各一份等為證
      ；但查上開書據縱使為真，亦僅能證明其為坐落系爭土地上建物之原始起造人
      及所有權人，尚不能證明其占用系爭土地上有正當權源，況經本院函詢新竹市
      東區區公所，據復並無上開資料，有該區公所九十年三月一日九０東民字第二
      七五四及二七五五號函在卷可稽（見本院二卷第二七頁、二八頁），足證上訴
      人此部分抗辯洵不足採。
（二）上訴人另辯稱系爭土地原係黃鑑臣於生前口頭承諾給伊，作為伊仲介「綠九地
      」（即緊鄰系爭土地周圍之土地）售予其他住戶之酬金云云，並聲請傳訊洪振
      治、陳黃秀貞及伊夫溫錦明為證。但查證人洪振治於原審法院八十八年度訴字
      第四四一號事件雖證稱大約五十七年左右，伊父親為當時之里長，黃鑑臣至其
      住處欲請託代為仲介土地，因伊對附近之人不熟，故帶黃鑑臣去找當時之鄰長
      即上訴人，黃鑑臣當時有表明倘若介紹成功，願將上訴人占有之系爭土地作為
      傭金，後來上訴人有將附近土地介紹賣掉云云（見該案卷六一頁背面，影本見
      本院卷(二)第九一頁）；惟洪振治於本院八八年度上字一四一０號審理中證稱伊
      介紹黃鑑臣與上訴人夫妻認識後即離開，上訴人有無仲介成功、仲介幾筆土地
      、買賣價格、上訴人有無為見證等事均表示不知情等語（見該案卷第二二頁正
      反面，影本見本院卷(二)第九二頁），前後不一，從而洪振治於另案原法院所為
      黃鑑臣曾口頭承諾將系爭土地作為上訴人酬金之證述，尚難取採，又洪振治雖
      證稱：「經過很長一段時間，黃鑑臣來找我說謝謝，好像是有介紹成功」云云
      ；惟純係洪振治臆測之詞，尚不足資為上訴人業已居間成功之有利證據。另洪
      振治於本院調查中證稱：「有的，他（按指黃鑑臣）要我去介紹土地，可是我
      不認識，所以才帶到溫錦明的家中，拜託介紹買賣土地，如果成功的話，他住
      的那間要送他作為酬庸」等語，惟未為上訴人是否有居間成功之證述（見本院
      二卷第四九頁），職是洪振治之證述尚不足採為上訴人曾經居間介紹買賣成功
      之有利證據。至證人陳黃秀真於本院八十八年上字第一四一０號案證稱上訴人
      曾帶黃鑑臣至其住處，伊公公陳秉賢生前，曾透由上訴人之介紹向黃鑑臣購買
      榮興段不知地號之土地云云；然查陳黃秀真對於前開土地之購買價格、買賣之
      詳細經過均表示係其公公陳秉賢處理等情，另對於何以知悉係由上訴人介紹而
      購買乙節，僅證稱因上訴人有帶黃鑑臣至其住處云云（見該案卷第七０頁背面
      、七一頁正反面，影本見本院卷(二)第九三頁至九五頁），足見上開證詞僅能證
      明上訴人曾帶黃鑑臣至其住處與陳秉賢見面，惟究竟是否因上訴人之居間而使
      黃鑑臣與陳秉賢簽訂買賣契約，尚無從證明，而陳黃秀貞於本院調查中亦證稱
      ：「有的，黃鑑臣當時是和溫太太（按指上訴人）及溫先生一起來的，是和我
      公公陳秉賢談土地買賣的事情，其他的內容我不清楚」等語（見本院二卷第五
      ０頁），是陳黃秀真前開證述，亦不足據為上訴人前開抗辯之有利證明。次查
      陳秉賢所有新竹市○○街四十五號建物坐落之土地地號為新竹市○○段○○段
      四四之四、四四之八地號，係經由黃鑑臣向原審法院訴請陳秉賢拆屋還地，經
      該院以五十七年度調字第三九、四０號進行調解，並於五十七年三月十九日達
      成調解等情，有新竹市地政事務所八十九年九月十一日（八九）新地登字第八
      二二八號函所附之調解筆錄、契約書、土地所有權移轉登記現值申報書影本各
      二份附於原審卷可按（見原審卷第一三六頁、一七四頁至一八三頁，影本見本
      院卷(二)第九六頁至一○五頁），顯非前開陳黃秀真所述係經由上訴人之介紹而
      簽訂買賣契約，益徵其前開證述洵不足採。
（三）上訴人又辯稱因前開土地不得單獨建築，當時大多數住戶購買意願不強，伊及
      伊夫溫錦明乃建議先對該等住戶聲請民事調解，再經伊及伊夫溫錦明從中斡旋
      、鼓吹，遂達成調解，嗣再經伊及伊夫溫錦明從中調處，以減少總價金之方式
      達成協議云云，固據提出約定書、調解筆錄為證；被上訴人對於部分占住戶，
      係由黃鑑臣向原法聲請調解，並依據調解筆錄辦理買賣移轉登記之事實固不否
      認，惟否認係因上訴人之建議所促成，且否認上訴人就此有進行任何居間之行
      為。查上訴人所提出之調解筆錄、約定書，僅能證明黃鑑臣曾有就部分占用戶
      聲請原法院調解，並經調解成立，而後又經協商減少買賣總價等情，惟並無從
      證明上訴人有任何居間之行為。且上訴人亦未提出任何證據，證明其於前開黃
      鑑臣所聲請之各調解程序中有為任何居間成功之行為，則伊此部分抗辯自亦不
      足取。
（四）上訴人復辯稱部分占用住戶自伊介紹之始即有購買意願，故黃鑑臣並未對該數
      戶起訴，並陸續於五十八年至六十年間完成買賣契約，並舉榮光段三小段四七
      之六地號土地占有人邱鄭妹為例，陳稱邱鄭妹之夫為稅捐人員，為求保障乃要
      求價金之給付係以邱鄭妹對黃鑑臣之債權之方式給付，並經拍賣程序由其子邱
      德欽拍得；另劉煥章、伍金波等認為黃鑑臣開價太高，復因其等有與黃鑑臣熟
      識之朋友，乃透過朋友與黃鑑臣訂約云云。惟此項辯詞亦為被上訴人所否認，
      上訴人就此亦未舉證係伊居間成功。另就前開四七之五及四七之九地號土地，
      黃鑑臣係分別於五十八年六月十七日及同年七月十日與訴外人劉煥章、伍金波
      簽訂買賣契約，其介紹人為羅慶寶及莊少書，其中四七之五地號土地部分，面
      積五二平方公尺，總價一萬五千七百元，另四七之九地號土地部分，總價八千
      四百七十元等情，亦有買賣契約書二份附於本院八十八年度上字第一四一０號
      返還不當得利事件卷可考（見該卷第四四頁至四八頁、四九頁至五三頁，影本
      見本院卷(二)第九六頁至一○五頁），足見上訴人此部分所辯，核與上開事實不
      符，仍不足資為係因上訴人之居間而成立買賣。
（五）上訴人再辯稱縱令不足以證明系爭土地係經由伊媒介而出售，惟伊仍有報告訂
      約機會而成立居間契約之行為云云。惟被上訴人對此項抗辯亦堅詞否認。按居
      間人，以契約因其報告或媒介而成立者為限，始得請求報酬，民法第五百六十
      八條第一項規定甚明（最高法院八五年台上字第一三二一號判決參照）。查依
      卷附資料，坐落新竹市○○段○○段第四七、四七之二、四七之三、四七之四
      、四七之五、四七之六、四七之七、四七之八、四七之八、四七之九、四七之
      十等十筆土地原均為黃鑑臣所有，其中第四七、四七之二、四七之三及四七之
      八等地號等四筆土地，黃鑑臣係於五十七年六月間，依據原審法院之調解筆錄
      分別出售予訴外人林文鈿、王炎燦及王書圖、程劉桃、黃倫耿及侯願鄉等人；
      前開四七之四地號土地係於六十年五月二十六日由黃鑑臣出售予訴外人莊彭月
      ；前開四七之六地號土地則於五十九年四月三日因黃鑑臣之債權人聲請強制執
      行而由訴外人邱德欽拍定取得；前開四七之五及四七之九地號土地則係經由訴
      外人羅慶寶及莊少書二人之仲介，於五十八年六、七月間分別出售予訴外人劉
      煥章、伍金波，卷查並無任何資料足以證明上開土地之移轉所有權，係因上訴
      人之媒介或報告訂約機會所促成，揆諸前揭判決意旨，上訴人抗辯其與被上訴
      人之先父黃鑑臣間存有居間契約，亦屬無據。
（六）上訴人雖辯稱若黃鑑臣未因伊介紹之功勞而同意將系爭土地給予伊使用，何以
      獨留伊占用之一筆土地未出售，且長達近三十年均不請求伊返還云云；但查所
      有權人未向無權占有人行使權利，固屬權利之懈怠，而其原因亦屬多端，惟並
      無從據此即認為占有人係有權占有，更無由依此而推論黃鑑臣確有將系爭土地
      贈與上訴人資為酬庸之證據。是上訴人此項辯解，亦屬無稽，自不足採。
六、末查，上訴人於八十八年上字第一四一０號不當得利事件中，先則主張前揭坐落
    新竹市○○段○○段第四七、四七之二、四七之三、四七之四、四七之五、四七
    之六、四七之七、四七之八、四七之八、四七之九、四七之十等十筆土地均係由
    伊仲介成功出售。嗣經被上訴人提出證據證明反駁上訴人後，嗣改稱係伊從中斡
    旋、鼓吹，惟前開主張經被上訴人否認，而上訴人復無法舉證以實其說，亦為前
    審所不採信。本件上訴人除為前開主張之重申以外，另行主張報告訂約機會之居
    間報酬，主張曾為被上訴人之父報告訂約機會，被上訴人對於前開主張均堅決否
    認，而上訴人亦未就伊曾為報告訂約機會而成功之事實，舉證以實其說，觀上訴
    人就同一事實，為前後三種不同之抗辯，益徵其抗辯之不足取，要無庸疑。
七、綜上所述，被上訴人起訴主張上訴人無權占有系爭土地，因而本於所有物返還請
    求權，求為命上訴人應將系爭無權占有土地上之建物拆除，返還土地予被上訴人
    及全體共有人，以及給付無權占有之不當得利乙節為可採，上訴人前開所辯各項
    ，均無可取。從而被上訴人依據民法第七百六十七條及第八百二十一條規定，本
    於所有權能，請求排除上訴人之侵害，拆除如原判決附圖紅色所示之前開地上建
    築物，並將無權占用之土地返還被上訴人與其他共有人全體，於法有據，應予准
    許。又上訴人自承自三十八年間起即占有系爭土地，而被上訴人亦曾與其他共有
    人就前開無權占有系爭土地使用之事實，共同起訴請求上訴人返還八十三年七月
    一日起至八十八年六月三十日止之相當租金之不當得利，經本院判決勝訴確定，
    從而本件被上訴人請求上訴人應返還自八十八年七月一日起至前開建物拆除完畢
    之日止之屬於伊個人所得之相當租金不當得利，即無不合。又按租用基地，建築
    房屋，其租金以不超過土地申報總價額年息百分之十為限，土地法第一零五條、
    第九十七條定有明文，而土地法第九十七條所謂土地價額，依法定地價，為土地
    法施行法第二十五條所明定；又法定地價係指土地所有權人依土地法所申報之地
    價，亦為土地法第一百四十八條所明定。查上訴人占用系爭土地之面積為三十九
    平方公尺，八十七年七月及八十八年七月之申報地價均為每平方公尺四萬八千元
    ，有土地登記謄本在卷可按，則上訴人占用系爭土地之申報地價總額為一百八十
    七萬二千元，本院斟酌系爭土地鄰近新竹火車站及台灣汽車客運新竹總站，位於
    新竹市○○路及信義街之交接處，交通便利，惟系爭土地上建物屬於一層樓之磚
    造老舊建物，屋頂係鐵皮材質，建物內有自行加裝木板作成閣樓，前段作為西藥
    房使用，其餘則作為住家使用等情（見原審卷第七八頁至八０頁之勘驗筆錄），
    足見其使用利益，未隨同土地價值之昇高而增益，本院認被上訴人主張以申報地
    價總額百分之七計算即每年十三萬一千零四十元（48000x39x7/100 =131040）計
    算相當租金之利益適當。次查系爭土地之所有權人除被上訴人外，尚有訴外人黃
    春榮、黃文彬及陳黃貴芳，應有部分各四分之一，從而被上訴人可得請求相當於
    租金之不當得利每年即為三萬二千七百六十元（131040x1/4=32760），是被上訴
    人請求上訴人自八十八年七月一日起至前開建物拆除完畢之日止按年給付伊三萬
    二千七百六十元，亦有理由，應予准許。是則原審判命上訴人應將坐落新竹市○
    ○段○○段第四七之七地號土地上如原判決附圖所示紅色部分面積三九平方公尺
    之建物拆除，並將前開土地返還予被上訴人及全體共有人。以及上訴人應自八十
    八年七月一日起至前開建物拆除完畢之日止，按年給付被上訴人三萬二千七百六
    十元，並依兩造聲明定相當擔保為准、免假執行擔保之宣告，於法並無違誤，上
    訴意旨指摘原判決不當，求予廢棄改判，為無理由，應予駁回其上訴。
八、兩造法律關係及事實已臻明確，本院經逐一審酌兩造其餘攻擊、防禦方法及所提
    各項證據，均與前開論斷結果無礙，爰不再一一論述，併此敘明。
據上論結，本件上訴為無理由，依民事訴訟法第四百四十九條第一項、第七十八條判
決如主文。
中      華      民      國     九十    年      六      月      五       日
                                    民事第十六庭
                                        審判長法  官  阮  富  枝
                                              法  官  周  美  月
                                              法  官  闕  銘  富
右正本係照原本作成。
如不服本判決，應於收受送達後二十日內向本院提出上訴書狀，其未表明上訴理由者
，應於提出上訴後二十日內向本院補提理由書狀（均須按他造當事人之人數附繕本）
上訴時應提出委任律師或具有律師資格之人之委任狀；委任有律師資格者，另應附具
律師及格證書及釋明委任人與受任人有民事訴訟法第四百六十六條之一第一項但書或
第二項（詳附註）所定關係之釋明文書影本。
中      華      民      國     九十     年    六        月      六      日
                                              書記官  陶  美  玲
附註：
民事訴訟法第四百六十六條之一（第一項、第二項）：
對於第二審判決上訴，上訴人應委任律師為訴訟代理人。但上訴人或其法定代理人具
有律師資格者，不在此限。
上訴人之配偶、三親等內之血親、二親等內之姻親，或上訴人為法人、中央或地方機
關時，其所屬專任人員具有律師資格並經法院認為適當者，亦得為第三審訴訟代理人
。


司法院資訊處製作；財團法人民間司法改革基金會備份。
